臺灣高等法院臺南分院刑事判決
                                    111年度上易字第535號
上  訴  人  臺灣臺南地方檢察署檢察官
被      告  甲○○


上列上訴人因被告公然侮辱案件，不服臺灣臺南地方法院111年
度簡上字第153號中華民國111年8月30日第一審判決（聲請簡易
判決處刑案號：臺灣臺南地方檢察署110年度偵字第26068號），
提起上訴，本院判決如下：
    主  文
上訴駁回。
    理  由
一、公訴意旨略以：被告甲○○與告訴人乙○○為住居在臺南市○區○
    ○路000巷0弄00號及00號之鄰居，雙方相處不睦，被告遂在
    雙方居家中線放置盆栽以為界址，因不滿乙○○任意移動盆栽
    ，詎被告竟基於公然侮辱之犯意，於民國110年10月8日9時5
    5分許，在上揭住處前以「去看醫生啦」一語辱罵在屋外之
    乙○○，足以毀損乙○○之名譽；後雙方再於110年10月18日9時
    55分許，因相同原因發生齟齬，被告復基於公然侮辱之犯意
    ，在上開地點，以「有病去看醫生」等語辱罵站在屋外之乙
    ○○，足以毀損乙○○之名譽。因認被告涉犯刑法第309條第1項
    之公然侮辱罪嫌。
二、按犯罪事實應依證據認定之，無證據不得認定其犯罪事實，
    又不能證明被告犯罪者，應諭知無罪判決，刑事訴訟法第15
    4 條、第301 條第1 項分別定有明文。而刑事訴訟上證明之
    資料，無論為直接證據或間接證據，均須達於通常一般之人
    均不致有所懷疑，而得確信其真實之程度，始得據為有罪之
    認定，若其關於被告是否犯罪之證明未能達此程度，而有合
    理之懷疑存在，致使無從形成有罪之確信，根據「罪證有疑
    ，利於被告」之證據法則，即不得據為不利被告之認定，此
    有最高法院76年度台上字第4986號裁判意旨足資參照。又刑
    法第309 條第1 項所定之公然侮辱罪，其構成要件須有「公
    然」及「侮辱人」；其中「侮辱人」係指以粗鄙之言語、舉
    動、文字、圖畫等，對他人予以侮謾、辱罵，足以減損或貶
    抑他人在社會上客觀存在之人格或地位，始足當之，故本罪
    係以保護個人經營社會群體生活之人格評價作為目的。從而
    ，是否構成「侮辱人」之判斷，除應注意行為人與被害人之
    性別、年齡、職業等個人條件外，尤應著重行為人與被害人
    間之關係、行為時之客觀情狀、行為地之方言或語言使用習
    慣等事項，依社會一般人對於語言使用之認知，進行客觀之
    綜合評價，不宜僅著眼於特定之用語文字，即率爾論斷。抑
    且，個人之名譽究有無受到減損或貶抑，更非單依被害人主
    觀上之感情為斷；亦即，縱行為人所為已傷及被害人主觀上
    之情感，惟客觀上對於被害人之客觀評價並無影響時，仍非
    屬本罪所規範處罰之範圍。再者，公然侮辱罪中所謂「侮辱
    」，係指直接對人辱罵、嘲笑或其他表示足以貶損他人評價
    之意思。至其是否屬足以貶損他人評價之侮辱行為，應參酌
    行為人之動機、目的、智識程度、慣用之語言、當時所受之
    刺激、所為之用語、語氣、內容及連接之前後文句統觀之，
    非得以隻言片語而斷章取義。倘行為人僅係基於一時氣憤所
    為粗俗不雅或不適當之言語，非意在侮辱，且對他人在社會
    上人格之評價並未產生減損者，即難遽以公然侮辱罪相繩。
    又公然侮辱罪，除被告有「侮辱」行為外，尚須被告「公然
    」為之。而刑法分則中公然二字之意義，以不特定人或多數
    人得共見共聞之狀況為已足（司法院院字第1863號、第2033
    號、第2179號解釋參照）。再司法院院字第2033號解釋所謂
    多數人，包括特定之多數人，至其人數應視立法意旨及實際
    情形已否達於公然之程度而定，應予補充釋明（大法官釋字
    第145號解釋參照）。是倘處於一封閉狀態之空間，人數不
    會隨時間增減，亦無須經相當時間之分辨，即得計算確認其
    人數時，應認與刑法上公然侮辱罪規範之不特定人或多數人
    得以共見或共聞之狀況有違，尚難以該罪相繩。
三、聲請簡易判決意旨認被告涉有上開犯行，無非係以：被告之
    供述、告訴人之指訴、現場錄影隨身碟1只、檢察事務官勘
    驗光碟報告等為其主要論據。被告則堅決否認涉有上開犯行
    ，辯稱：110年10月8日當天，是因為告訴人說我的花盆放在
    屋外造成他的不便，讓他有精神壓力，我當時要走進車庫裡
    ，就回答他「去看醫生啦」，這是一般的用語，沒有侮辱他
    的意思；110年10月18日當天是我先生聽到我們爭執，後來
    他們也發生爭執，我就推我先生進去裡面，在走進去客廳時
    ，我先生跟我說他喉嚨有點不舒服，我就跟他說「有病去看
    醫生」。
四、證據能力方面：
　　有罪判決中犯罪事實之認定，係據以確定具體的刑罰權之基
    礎，自須經嚴格之證明，故其所憑之證據不僅應具有證據能
    力，且須經合法之調查程序，否則即不得作為有罪認定之依
    據。倘法院審理之結果，認為不能證明被告犯罪，而為無罪
    之諭知，即無刑事訴訟法第154 條第2 項所謂「應依證據認
    定」之犯罪事實之存在。因此，同法第308 條前段規定，無
    罪之判決書只須記載主文及理由。而其理由之論敘，僅須與
    卷存證據資料相符，且與經驗法則、論理法則無違即可，所
    使用之證據亦不以具有證據能力者為限，即使不具證據能力
    之傳聞證據，亦非不得資為彈劾證據使用。故無罪之判決書
    ，就傳聞證據是否例外具有證據能力，無須於理由內論敘說
    明（最高法院100 年度臺上字第2980號判決意旨參照）。故
    本案無罪判決中所引用之證據之證據能力有無，並無論究之
    必要。
五、本院之判斷：　　
　㈠被告與告訴人為居住於臺南市○區○○路000巷0弄00號及00號之
    鄰居，雙方相處不睦，被告遂在雙方居家中線放置盆栽以為
    界址，其因不滿告訴人任意移動盆栽，於110年10月8日9時5
    5分許，在上揭住處前曾向告訴人稱：「去看醫生啦」；嗣
    雙方再於110年10月18日9時55分許，因相同原因發生齟齬，
    被告亦曾稱：「有病去看醫生」等語之事實，業據告訴人指
    訴明確（見警卷第11-13、15-16頁），並有監視器翻拍照片
    2張、檢察事務官勘驗光碟報告1份、現場錄影隨身碟1只附
    卷可稽（見警卷第21頁、偵卷第43-45頁、原審卷第81頁）
    ，且為被告所不否認（見本院卷第46-47頁），此部分之事
    實，首堪認定。
　㈡被告於上開時、地確曾對告訴人出言稱：「去看醫生啦」、
    「有病去看醫生」：
　⒈告訴人於警詢及偵查中均證稱：因為我們兩家之前就有在彼
    此的住家中間擺放盆栽的糾紛，110年10月8日是因為雙方移
    動盆栽的糾紛，過程中鄰居甲○○以台語對我說：「去看醫生
    」，110年10月18日也是因為對方的盆栽擺放在比較靠近我
    住家的區域，我便要將該盆栽移到靠近他住處的位置，對方
    倆夫妻看到後便與我起了口角，過程中甲○○的先生說我靠近
    甲○○太近，便對我罵：「骯髒、齷齪」，後續甲○○同樣以國
    語對我說「去看醫生」（見警卷第12頁、偵卷第24頁）。被
    告於110年10月8日確曾向告訴人稱：「去看醫生啦」，於11
    0年10月18日與告訴人發生爭執時，亦向告訴人稱：「有病
    去看醫生」等情，有檢察事務官勘驗筆錄在卷可佐（見偵卷
    第43-45頁），核與告訴人前揭證述相符，足認被告於前揭
    時、地確係因與告訴人發生爭執，乃向告訴人稱：「去看醫
    生啦」、「有病去看醫生」等語，應屬明確。
　⒉被告雖辯稱於110年10月18日係因其夫于文濤告知喉嚨有點不
    舒服，才跟他說「有病去看醫生」，並非針對告訴人云云。
    惟依前揭勘驗筆錄所示：告訴人於當日與被告及其夫發生衝
    突，告訴人對被告夫妻稱：「你真是，自己不要讓人侵，我
    車子放在這裡沒事，又沒擋到你來撞我，故意撞我，這種事
    你自己做的，又有理由來說。」，被告旋即表示：「有病去
    看醫生」（見偵卷第45頁），顯然該言詞係針對告訴人而來
    ，與被告之夫毫無關係。參以被告於警詢亦供稱：「（依告
    訴人提供之監視器畫面，你在影片時間110年10月8日9時56
    分許及110年10月18日9時55分許與告訴人對話，並對告訴人
    說「去看醫生」，其用意為何？)用意只是他既然覺得精神
    、生活壓力大，我告知他覺得如果有生病有壓力就去看醫生
    、開證明，讓我知道花盆確實對他有壓力而生病，不要老是
    移動我的花盆」（見警卷第5頁），益證被告上開言論卻係
    針對與告訴人間之盆栽糾紛而來。是被告前揭辯解，顯係事
    後卸責之詞，不足採信。
　㈢被告上開言詞並不構成公然侮辱犯行：
　⒈觀諸本件案發過程之客觀情況及場景，被告與告訴人均係因
    盆栽擺設及移動問題發生口角糾紛，被告於心生不滿之下，
    乃對告訴人回稱：「去看醫生啦」、「有病去看醫生」，縱
    使用較為尖酸刻薄之用語，而使聽聞者感覺不悅、被冒犯，
    惟被告之動機顯係因不滿告訴人當時移動其盆栽所為之回應
    ，並無何粗鄙不堪可言，且亦非出於毫無依據之揶揄、嘲笑
    ，究非專以損害他人人格名譽為目的之無端謾罵。再衡諸社
    會上一般日常通念，「有病去看醫生」雖可讓人聯想言詞之
    受者健康或精神狀況發生問題而屬負面語意，然尚未達足以
    對個人在社會上所保持之人格及地位貶損其評價之不可容忍
    之程度，否則與他人之日常對話中，只要言論談及較為負面
    之形容詞，即構成貶抑他人人格及地位之公然侮辱犯行，將
    使民眾動輒得咎，失去適當評價之空間，損及言論自由之核
    心保障內涵，並違反刑法之謙抑性。
　⒉再者，被告口出上開言詞之地點，告訴人乙○○於原審審理時
    證稱：於110年10月8日是她在外面弄完花盆後就走進去，又
    走出來時講的，110年10月18日是被告在房子裡面講（見原
    審卷第62頁）。參以依前揭勘驗筆錄之截圖所示（見偵卷第
    44-45頁），告訴人所在地點均係於被告家門口，且於被告
    家門口僅告訴人1人，足認被告或於家門口內外、或於家中
    對被告稱上開言詞，並非於公共場所公然為之，亦非處於不
    特定人或多數人得共見共聞之狀況。則被告主觀上倘若基於
    公然侮辱之犯意對告訴人為上開言詞，理應站立於家門口大
    聲喧嘩，又何須進入家中後始叫告訴人去看醫生？由此足見
    被告主觀上實無公然侮辱之犯意甚明。
六、綜上所述，本件被告雖曾對告訴人稱「去看醫生啦」、「有
    病去看醫生」，惟被告主觀上並無公然侮辱之犯意，亦非於
    公共場所或公眾得出入之場所為之，客觀上亦非以粗鄙不堪
    之言語直接對人辱罵、嘲笑或其他表示足以貶損他人評價之
    意思。是公訴人所提出之證據，顯然無法說服本院形成被告
    有罪之確信，本院就被告是否涉犯公然侮辱罪，仍有合理懷
    疑存在，依據上述說明，尚不能證明被告犯罪，自應為被告
    無罪之諭知。
七、原審認檢察官所提證據均無法證明被告有公然侮辱犯行，而
    為被告無罪之諭知，其採證法則於法相容，亦與經驗法則、
    論理法則無悖，檢察官上訴意旨雖以：被告對告訴人辱罵「
    去看醫生啦」、「有病要看醫生」等語，其所為言詞，按一
    般社會通念之客觀綜合評價，顯然已非僅單純出言不雅之程
    度，而有暗喻被告精神有狀況之意，實已達侵害他人感情名
    譽之強度，並有足以降低個人於社會群體中之人格評價之事
    實，實應符合「侮辱」之客觀構成要件無訛，並應認其主觀
    上具備公然侮辱告訴人之犯意云云。惟查：依案發當時被告
    之動機及情境整體觀察，被告口出「去看醫生啦」、「有病
    要看醫生」，係與告訴人口角爭執時，不滿告訴人當時移動
    其盆栽所為之回應，並非出於毫無依據之揶揄、嘲笑，而非
    專以損害他人人格名譽為目的之無端謾罵，且被告當時所在
    地點係位於其家中或家門口，並非處於不特定人或多數人得
    共見共聞之狀況，其主觀上並無公然侮辱之犯意，已如前述
    ，上開言詞固屬負面評價而足使告訴人感到不快，然從實質
    上判斷，尚未達足以對個人在社會上所保持之人格及地位貶
    損其評價之不可容忍之程度。是被告上開言詞，實難認該當
    刑法第309條第1項公然侮辱罪之構成要件。檢察官上訴認應
    為被告有罪之判決，為無理由，應予駁回。
八、應適用之法律：
　　刑事訴訟法第368條。
本案經檢察官周盟翔聲請簡易判決處刑，檢察官高振瑋提起上訴
，檢察官蔡麗宜到庭執行職務。
中　　華　　民　　國　　111 　年　　12　　月　　7 　　日
                  刑事第六庭    審判長法　官  吳勇輝
                                      法　官  黃國永
                                      法　官  吳錦佳
以上正本證明與原本無異。
不得上訴。
　　　　　　　　　　　　　　　　　　　書記官  王杏月
中　　華　　民　　國　　111 　年　　12　　月　　7 　　日